臺灣雲林地方法院民事判決
111年度訴字第267號
原      告  中國信託商業銀行股份有限公司


法定代理人  利明献
訴訟代理人  王三仁
            王裕程
            郭俊雄
被      告  蕭振源
            卓雪梅（即被繼承人蕭振山之繼承人）

            蕭國川（即被繼承人蕭振山之繼承人）

            蕭名誼（即被繼承人蕭振山之繼承人）

            蕭國仁（即被繼承人蕭振山之繼承人）

            蕭振通
            蕭璧華
            蕭宇志（即被繼承人蕭振星之繼承人）
                    住新北市○○區○○路○○巷0弄0號0樓              蕭名君（即被繼承人蕭振星之繼承人）

被代位人即
受  告  知
訴  訟  人  蕭聿伸
上列當事人間請求代位分割遺產事件，本院於民國111年6月15日
言詞辯論終結，判決如下：
    主  文
被告及被代位人蕭聿伸應就渠等被繼承人蕭馨旺所遺如附表一所
示之遺產辦理繼承登記。
被告與被代位人蕭聿伸就被繼承人蕭馨旺所遺如附表一所示之遺
產，其分割方法為如附表二所示應繼分比例分割為分別共有。
訴訟費用由兩造依如附表二所示訴訟費用負擔比例負擔。
    事實及理由
一、被告均未於言詞辯論期日到場，核無民事訴訟法第386條各
    款所列情形，爰依原告聲請，由其一造辯論而為判決。
二、原告主張：被代位人蕭聿伸尚積欠原告新臺幣（下同）125,
    540元及利息未清償，且原告已對其取得鈞院所核發之107年
    度司執字第37240號債權憑證（下稱系爭債務）。又被代位
    人蕭聿伸之父即訴外人蕭馨旺於民國92年7月6日死亡，遺有
    如附表一所示之遺產（下稱系爭遺產），應由被告與被代位
    人蕭聿伸按如附表二所示應繼分比例之比例繼承，惟渠等迄
    今尚未就系爭遺產辦理繼承登記。原告為實現債權，本欲向
    鈞院聲請執行被代位人蕭聿伸對系爭遺產之應繼分持分，惟
    因系爭遺產尚未辦理繼承登記，且於分割前屬全體繼承人公
    同共有，無法進行拍賣。是以，上開情況顯已妨礙原告對被
    代位人蕭聿伸財產之執行，原告為實現債權，乃代位被代位
    人蕭聿伸提起本件分割遺產之訴，請求就系爭遺產代辦繼承
    登記並為分割，爰依民法第242條、第1164條、第823條、第
    824條規定，代位被代位人蕭聿伸提起本件訴訟等語，並聲
    明：如主文第1、2項所示。
三、被告均未於言詞辯論期日到場，亦未提出書狀作何聲明或陳
    述。
四、兩造不爭執之事實：
  ㈠被繼承人蕭馨旺於92年7月6日死亡，其繼承人為蕭振星、蕭
    振山、被代位人蕭聿伸，及被告蕭振源、蕭振通、蕭璧華。
    蕭振星於102年9月27日死亡，其繼承人為被告蕭宇志、蕭名
    君及訴外人蕭欣岳，蕭欣岳再於110年9月21日死亡，其繼承
    人為被告蕭宇志、蕭名君；蕭振山於109年8月18日死亡，其
    繼承人為被告卓雪梅、蕭國仁、蕭國川、蕭名誼，其等均未
    辦理拋棄繼承。
  ㈡被繼承人蕭馨旺死亡後遺有系爭遺產。　
  ㈢被代位人蕭聿伸及被告之應繼分比例如附表二所示應繼分比
    例。　
五、本件兩造所爭執之處，應在於：原告代位被代位人蕭聿伸請
    求分割被繼承人蕭馨旺所遺之系爭遺產，有無理由？茲論述
    如下：
  ㈠原告主張：被代位人蕭聿伸積欠原告系爭債務，且原告業已
    對其取得本院107年度司執字第37240號債權憑證，迄今仍未
    清償等語，業據其提出107年度司執字第37240號債權憑證為
    證，而被告已於相當時期受合法之通知，而於言詞辯論期日
    不到場，亦未提出書狀爭執，則依民事訴訟法第280條第3項
    前段、第1項規定，視同自認，是原告此部分主張自堪信為
    真實。
  ㈡原告復主張：被繼承人蕭馨旺死亡時所遺系爭遺產，被告及
    被代位人蕭聿伸為其繼承人或再轉繼承人，應由其等按如附
    表二所示應繼分比例之比例繼承，惟其等迄今尚未就系爭遺
    產辦理繼承登記，亦未辦理分割等語，已據其提出土地登記
    謄本、異動索引、戶籍謄本等為證，是原告此部分之主張亦
    堪信實。
　㈢按債務人怠於行使其權利時，債權人因保全債權，得以自己
    名義行使其權利，為民法第242條前段所明定。此項代位權
    行使之範圍，就同法第243條但書規定旨趣推之，並不以保
    存行為為限，凡以權利之保存或實行為目的之一切審判上或
    審判外之行為，諸如假扣押、假處分、聲請強制執行、實行
    擔保權、催告、提起訴訟等，債權人皆得代位行使（最高法
    院69年度台抗字第240號裁定意旨參照）。次按繼承人得隨
    時請求分割遺產，但法律另有規定或契約另有訂定者，不在
    此限；繼承人有數人時，在分割遺產前，各繼承人對於遺產
    全部為公同共有；公同共有物之分割，除法律另有規定外，
    準用關於共有物分割之規定；各共有人，除法令另有規定外
    ，得隨時請求分割共有物，但因物之使用目的不能分割或契
    約訂有不分割之期限者，不在此限，民法第1164條、第1151
    條、第830條第2項、第823條第1項亦分別定有明文。又因繼
    承、強制執行、徵收、法院之判決或其他非因法律行為，於
    登記前已取得不動產物權者，應經登記，始得處分其物權，
    民法第759條亦有明定。經查，被代位人蕭聿伸除共同繼承
    被繼承人蕭馨旺所遺系爭遺產外，名下雖另有1筆坐落雲林
    縣○○鎮○○段000地號土地、應有部分7分之1之不動產，公告
    現值約48餘萬元，及於110年度申報薪資所得3千元，有稅務
    電子閘門財產所得調件明細表附卷可稽，然被代位人蕭聿伸
    所有上開694地號土地、應有部分7分之1前經台灣金融資產
    服務股份有限公司中部分公司於108年8月13日進行特別拍賣
    後之減價拍賣程序時之最低拍賣價格為172,000元，並有被
    代位人蕭聿伸之多位債權人聲請併案執行，且該地於該次拍
    賣程序猶未能拍定，有上開公司108年7月19日108雲金職日
    字第80號通知附卷可稽，足見被代位人蕭聿伸之責任財產，
    實不足以擔保其所有債務，是原告之債權仍有不能受完全清
    償之虞，堪認被代位人蕭聿伸已屬無資力狀態。又被繼承人
    蕭馨旺所留系爭遺產尚未辦理繼承登記，有土地登記第一類
    謄本及其異動索引等在卷可按，被代位人蕭聿伸及被告亦未
    爭執系爭遺產有不能分割之情形或有不分割之約定，被代位
    人蕭聿伸卻怠於辦理系爭遺產之繼承登記及請求分割遺產，
    以換價清償對原告之債務，原告自有代位被代位人蕭聿伸辦
    理系爭遺產之繼承登記及請求分割系爭遺產，以保全其債權
    之必要。是原告以一訴同時請求代位蕭聿伸就其與被告所共
    同繼承之系爭遺產辦理繼承登記，並請求分割系爭遺產，要
    屬有據，應予准許，爰判決如主文第1項所示。
  ㈣按分割之方法不能協議決定，或於協議決定後因消滅時效完
    成經共有人拒絕履行者，法院得因任何共有人之請求，命以
    原物分配於各共有人，民法第824條第2項第1款前段定有明
    文。又按公同共有物之分割，除法律另有規定外，準用關於
    共有物分割之規定，同法第830條第2項亦有明示。再者，裁
    判分割共有物訴訟，為形式之形成訴訟，其事件本質為非訟
    事件，究依何種方式為適當，法院有自由裁量之權，並應斟
    酌當事人之聲明、共有物之性質、經濟效用及全體共有人之
    利益等情事公平決之，不受當事人聲明之拘束，惟應斟酌共
    有人之利害關係、共有物之性質、價格及利用效益等情事，
    以謀分割方法之公平適當。原告主張將系爭遺產以被代位人
    蕭聿伸及被告之應繼分分割為分別共有，經本院審酌系爭遺
    產為土地、權利範圍如附表一權利範圍所示，及其經濟效用
    與使用現況，認如將系爭遺產按被代位人蕭聿伸及被告之應
    繼分分割為分別共有，僅將公同共有關係終止，並不致於損
    害被代位人蕭聿伸及被告之利益，且尚屬公平合理，爰判決
    如主文第2項所示。
六、未按因共有物分割、經界或其他性質上類似事件涉訟，由敗
    訴當事人負擔訴訟費用顯失公平者，法院得酌量情形，命勝
    訴之當事人負擔其一部，民事訴訟法第80條之1定有明文。
    查裁判分割遺產之形成訴訟，法院決定遺產分割之方法時，
    應斟酌何種分割方法較能增進共有物之經濟效益，並兼顧全
    體繼承人之利益，以決定適當之分割方法，不受原告聲明之
    拘束，亦不因何造起訴而有不同。是本件原告代位請求裁判
    分割系爭遺產雖有理由，惟關於訴訟費用之負擔，應由兩造
    依被代位人蕭聿伸與被告之應繼分比例負擔，始屬公允。
七、訴訟費用負擔之依據：民事訴訟法第78條、第80條之1。  
中　　華　　民　　國　　111 　年　　6 　　月　　29　　日
                  民事第二庭    法  官  陳秋如
以上正本係照原本作成。
如對本判決上訴，須於判決送達後20日內向本院提出上訴狀（需
附繕本）。如委任律師提起上訴者，應一併繳納上訴審裁判費。
中　　華　　民　　國　　111 　年　　6 　　月　　29　　日
                                書記官　廖錦棟
　　　　　　　　　　　　　　　　
附表一：　
編號 種類 坐落地號或建號或帳戶 面積或數額 權利範圍 1 土地 雲林縣○○鎮○○段000地號 1,587.00平方公尺 7分之1 2 土地 雲林縣○○鎮○○段000地號 2,637.00平方公尺 7分之1 3 土地 雲林縣○○鎮○○段000地號 3,098.00平方公尺 7分之1 4 土地 雲林縣○○鎮○○段000地號 165.01平方公尺 82分之1 5 土地 雲林縣○○鎮○○段000地號 266.91平方公尺 82分之1 6 土地 雲林縣○○鎮○○段000地號 1,276.56平方公尺 82分之1 7 土地 雲林縣○○鎮○○段000地號 534.13平方公尺 82分之1 8 土地 雲林縣○○鎮○○段000地號 105.33平方公尺 1分之1 9 土地 雲林縣○○鎮○○段000地號 534.15平方公尺 82分之1 10 土地 雲林縣○○鎮○○段000地號 532.39平方公尺 82分之1 11 建物 雲林縣○○鎮○○段00○號 （門牌號碼：雲林縣○○鎮○○○○路0○0號） 98.69平方公尺 1分之1      

附表二：
編號 繼承人 應繼分比例 訴訟費用負擔比例 備註 1 蕭聿伸 6分之1 由原告負擔6分之1  2 蕭振源 6分之1 6分之1  3 蕭振通 6分之1 6分之1  4 蕭璧華 6分之1 6分之1  5 蕭宇志 12分之1 12分之1 即蕭振星之繼承人 6 蕭名君 12分之1 12分之1 即蕭振星之繼承人 7 卓雪梅 24分之1 24分之1 即蕭振山之繼承人 8 蕭國仁 24分之1 24分之1 即蕭振山之繼承人 9 蕭國川 24分之1 24分之1 即蕭振山之繼承人 10 蕭名誼 24分之1 24分之1 即蕭振山之繼承人